臺灣臺北地方法院簡易民事判決
110年度店簡字第1775號
原      告  台新國際商業銀行股份有限公司

法定代理人  尚瑞強  
訴訟代理人  廖克修  


被      告  呂萬得  
上列當事人間確認不動產抵押權不存在事件，於民國111年4月18
日言詞辯論終結，本院判決如下：
　　主    文
確認被告就被代位人王端桔所有如附表所示不動產所設定如附表
所示之抵押權不存在。
被告應將如附表所示之抵押權設定登記予以塗銷。
訴訟費用由被告負擔。
    事實及理由
壹、程序方面
一、按債權人依民法第242 條規定行使代位權，係代位行使債務
    人之權利，而行使之結果，利益仍歸屬於債務人，並非對債
    務人行使權利，故在訴訟上，債權人對債務人並無何種權利
    主張，自不得將被代位人（即債務人）列為共同被告（最高
    法院64年度第5 次民庭庭推總會決議、69年度台上字第2745
    號、70年度台上字第1871號裁判要旨及臺灣高等法院暨所屬
    法院102 年法律座談會民事類提案第5 號研討結果參照），
    先此敘明。次按原告於判決確定前，得撤回訴之全部或一部
    。但被告已為本案之言詞辯論者，應得其同意，民事訴訟法
    第262條第1項訂有明文。
二、本件原告原起訴聲明第一項為：請求確認被告王端桔、呂萬
    得間就被告王端桔所有之坐落新北市○○區○○○段○○○○○段0000
    00000000000地號(設定權利範圍2/84、2/84
　　、2/21、2/21)，以及新北市○○區○○○段○○○○○段0000地號(設
    定權利範圍2/84)，於民國88 年11月2日新北市新店地政事
    務所字號新登字第329370 號收件，設定新臺幣(下同)84萬
    元抵押權不存在。嗣原告於本院111年3月21日言詞辯論期日
    當庭撤回對於王端桔之訴，而王端桔未到庭為言
　　詞辯論，揆諸前揭規定，應予准許。
貳、實體方面
一、原告主張：訴外人王端桔前向原告申請現金卡以及信用卡使
    用，至110年7月23日止尚欠消費款27萬8220元及其利息未清
    償。而訴外人王端桔前將所有之新北市○○區○○○段○○○○○段00
    0000000000000地號土地，以及新北市○○區○○○段○○○○○段000
    0地號土地(下稱系爭不動產)設定84萬之抵押權予被告(下稱
    系爭抵押權)，又系爭抵押權存續期間為88年11月1日至89年
    10月31日，而抵押權人即被告從未對訴外人王端桔追索，依
    民法第880條規定，已逾民法第125條消滅時效，逾消滅時效
    後又過了5年除斥期間，被告未曾行使系爭抵押權，系爭抵
    押權已消滅，應予塗銷。而被告未塗銷系爭抵押權，致原告
    聲請拍賣系爭土地將無執行實益，對原告之債權有所妨害，
    為此，爰依民法第125條、第880條、第242條代位訴外人王
    端桔提起本件訴訟等語，並
　　聲明：如主文所示。
二、被告則辯稱：訴外人王端桔約80幾年向被告借款84萬元，並
    將系爭不動產設定抵押權予被告，當時訴外人王端桔說一年
    就會還錢，惟其從未還錢，既然訴外人王端桔為債務人，應
    是其主動來談還錢事宜，而非被告去找他，只要訴外人王端
    桔還錢，被告就會去塗銷系爭抵押權，惟其迄今尚未清償，
    系爭抵押權自然不能塗銷等語。並聲明：請求駁回原告之訴
　　。
三、按確認法律關係之訴，非原告有即受確認判決之法律上利益
    者，不得提起之，民事訴訟法第247條第1項前段定有明文。
    又所謂即受確認判決之法律上利益，係指因法律關係之存否
    不明確，致原告在私法上之地位有受侵害之危險，而此項危
    險得以對於被告之確認判決除去之者而言，故確認法律關係
    成立或不成立之訴，苟具備前開要件，即得謂有即受確認判
    決之法律上利益（最高法院42 年度台上字第1031 號判決意
    旨參照）。查本件原告起訴主張其為王端桔之債權人，而王
    端桔就其所有系爭不動產設定予被告之系爭抵押權已消滅，
    則兩造就系爭抵押權之存否既有爭執，其法律上地位之不安
    狀態，能以確認判決將之除去，是以，原告提起確認之訴以
　　排除此項危險，應認有確認利益，合先敘明。
四、得心證之理由：
　　原告主張之事實，業據提出系爭不動產之第一類登記謄本、
    臺灣新北地方法院107年度司促字第15259號支付命令暨確定
    證明書等件為證，而被告不爭執原告為訴外人王端桔之債權
    人及其未向訴外人王端桔催討上開債務之事實，惟對原告之
    請求以前詞置辯。故本件應審究者為原告之請求有無理由？
(一)按請求權，因15年間不行使而消滅；消滅時效，自請求權可
    行使時起算，民法第125 條本文、第128 條前段定有明文。
    另按以抵押權擔保之請求權雖經時效消滅，債權人仍得就其
    抵押物取償，固為民法第145 條第1 項所明定，惟抵押權人
    於消滅時效完成後，如長期不實行其抵押權，不免將使權利
    狀態永不確定，有害於抵押人之利益，為維持社會交易秩序
    ，故民法第880 條規定：「以抵押權擔保之債權，其請求權
    已因時效而消滅，如抵押權人於消滅時效完成後，五年間不
    實行其抵押權者，其抵押權消滅。」，此為物權因除斥期間
    之經過而消滅之規定。是故抵押權人於系爭不動產擔保之債
    權時效完成後逾5 年，仍未就系爭不動產取償，或執拍賣抵
    押物裁定聲請執行法院強制執行拍賣抵押物，則系爭不動產
    設定之抵押權已因其所擔保債權之請求權消滅時效完成及 5
     年除斥期間之經過而歸於消滅，此不因債務人是否已就請
    求權為時效抗辯而有不同（最高法院89年台上字第1476號判
    決意旨參照）。再按所有人對於妨害其所有權者，得請求除
    去之，民法第767條第1項中段定有明文，此係指所有人於其
    所有權之圓滿狀態，被占有以外之方法妨害時，對於妨害人
    得請求除去之權利。行使此權利之人須為所有人或依法律規
    定行使所有權之人，相對人係以占有以外之方法，侵害所有
    權或阻礙所有人之圓滿行使所有權之行為或事實均屬之，亦
    即該所有權之現在事實狀態與其本來應有者不相一致，且此
    妨害之狀態仍然存在時，即得行使。
(二)再按當事人主張有利於己之事實者，就其事實有舉證之責任
    。但法律別有規定，或依其情形顯失公平者，不在此限。民
    事訴訟法第277 條定有明文。又各當事人就其所主張有利於
    己之事實，均應負舉證之責，故一方已有適當之證明者，相
    對人欲否認其主張，即不得不更舉反證。原告於起訴原因已
    有相當之證明，被告對渠主張，如抗辯不實並提出反對之主
    張者，則被告對渠反對之主張，亦應負證明之責，此為舉證
    責任分擔之原則。若被告於抗辯事實並無確實證明方法，僅
    以空言爭執者，當然認定其抗辯事實之非真正，而應為被告
    不利益之裁判，最高法院分別著有19年上字第2345號、18年
    上字第2855號、第1679號判決可資參照。經查，系爭抵押權
    所擔保之債權存續期間為88 年11月1日起至89年10月31日止
    ，有系爭土地登記謄本附卷可稽，而被告未提出請求權時效
    中斷之相關事證供本院審酌，揆諸上開法條，系爭抵押權擔
    保之債權最晚於104 年10月31日時效完成。而被告於系爭抵
    押權所擔保之債權消滅時效完成後逾5 年，仍未就系爭不動
    產取償，則系爭不動產設定之抵押權亦因5 年期間之經過而
    歸於消滅。系爭抵押權既已消滅，然系爭抵押權之設定登記
    尚存在，足以妨礙訴外人王端桔就系爭不動產所有權之圓滿
    狀態，則原告代位訴外人王端桔請求被告將該抵押權登記予
    以塗銷，自屬有據。
五、從而，原告訴請確認系爭抵押權不存在，並代位請求被告塗
　　銷系爭不動產抵押權登記，均有理由，應予准許。
六、本件事證已臻明確，兩造其餘攻擊防禦方法及證據，核與判
    決之結果，不生影響，爰不一一論列，併此敘明。
七、訴訟費用負擔之依據：民事訴訟法第78條。
中　　華　　民　　國　　111 　年　　4 　　月　　29　　日
                  臺灣臺北地方法院新店簡易庭　　
                              法  官　張淑美 
以上正本係照原本作成。
對於本件判決如有不服，應於收受送達後20日內向本院提出上訴
書狀，上訴於本院合議庭，並按他造當事人之人數附具繕本。
中　　華　　民　　國　　111 　年　　4 　　月　　29　　日
                              書記官  馮姿蓉 
附表：　　　　　　　　　　　　　
編號 土地坐落 面積  權利範圍 1 新北市○○區○○○段○○○○○段000000000地號 3,550 平方公尺 2/84 2 新北市○○區○○○段○○○○○段000000000地號 5,330 平方公尺 2/84 3 新北市○○區○○○段○○○○○段000000000地號 1,388 平方公尺 2/21 4 新北市○○區○○○段○○○○○段000000000地號 3,729 平方公尺 2/21 5 新北市○○區○○○段○○○○○段000000000地號 11,823 平方公尺 2/84  權利種類：抵押權 抵押權人：呂萬得　 擔保債權總金額：新臺幣84萬元 登記日期：民國88年11月02日 收件字號：新登字第329370號 存續期間：民國88年11月01日至89年10月31日